【裁判字號】    88,上訴,4434
【裁判日期】    890106
【裁判案由】    偽造有價證券等
【裁判全文】
臺灣高等法院刑事判決                  八十八年度上訴字第四四三四號
    上  訴  人
    即  被  告  丙○○
    指定辯護人  本院甲○
右上訴人因偽造有價證券等案件，不服臺灣板橋地方法院八十八年度訴字第一二二七
號，中華民國八十八年九月二十三日第一審判決（起訴案號：臺灣板橋地方法院檢察
署八十八年度偵字第一三四八六號）提起上訴，本院判決如左：
    主  文
原判決撤銷。
丙○○意圖供行使之用，而偽造有價證券，處有期徒刑年貳月，如附表所示偽造之
本票共壹拾柒紙均沒收。
    事  實
一、丙○○因積欠他人債務且本身財務週轉不靈，明知已無資力再參加民間互助會，
    竟意圖為自己不法之所有，並基於概括犯意，於民國（下同）八十七年二月十日
    ，在台北縣三重市○○○路四０八巷四號四樓，以其別名曾玉萍之名義及詐稱係
    代理張水塭而以張水塭名義，參加由乙○○為會首所鳩集每月十日晚七時，在台
    北縣蘆洲市○○路一四五號五樓之二開標，每會每月新台幣（下同）二萬元，會
    期自八十七年二月十日起至八十九年六月十日止，連同會首共計二十九會之民間
    互助會二會。丙○○為期能儘早取得現金以便清償其債務，旋於八十七年三月十
    日第一次參與競標時即以曾玉萍名義及偽造張水塭之名義書寫標單一起圍標，而
    於標單之準私文書上記載張水塭之姓名及出標金五千八百元參與競標（該會原約
    定最高標價為五千元），足以生損害於乙○○、張水塭及尚未得標之活會會員，
    旋由張水塭名義得標，共向其他活會會員詐得標金三十八萬三千四百元及會首所
    繳交死會會款共四十萬三千四百元（原審誤為三十九萬三千四百元），得標之後
    丙○○即將上開偽造之標單丟棄於現場而滅失。又丙○○為取信於乙○○能得以
    順利取得得標之會款，竟意圖供行使之用，而於八十七年三月中旬，在台北縣蘆
    洲市○○路六十一巷四弄十四號五樓租屋處內，基於同一之犯意，接續利用不知
    情綽號「阿條」之成年男子偽造張水塭署押並以其為發票人，金額各為二萬元本
    票共二十七紙（其中十七紙詳如附表），並將上開偽造之有價證券二十七紙一併
    交予乙○○作為應繳交死會會款之用而持以行使，致使乙○○陷於錯誤將前開向
    活會會員收取之得標金及乙○○任會首所繳之死會會款合計共四十萬三千四百元
    交付予丙○○。丙○○又於八十七年六月十日以其別名曾玉萍名義出標五千元投
    標並得標，使其他活會會員因而陷於錯誤，再詐得其他活會會員金額三十六萬及
    會首乙○○所收取之死會款八萬元合計四十四萬元。嗣於八十八年三月間丙○○
    拒付上開二會會款，經乙○○向張水塭提示上開偽造之本票遭拒，始查知上情（
    其中丙○○偽造到期日自八十七年四月十日起至八十八年一月十日止共計十紙之
    本票，因丙○○之前有按時給付會款，故會首乙○○將其中十紙本票撕毀丟棄而
    滅失，是僅餘如附表所示之十七紙本票）。
二、案經被害人乙○○訴請台灣板橋地方法院檢察署檢察官偵查起訴。
    理  由
一、訊據上訴人即被告丙○○對於八十七年三月十日在右揭處所未得張水塭之同意，
    而私自以其名義參與由乙○○為會首所鳩集之互助會及以五千八百元參與競標而
    得標，之後於八十七年三月中旬，在台北縣蘆洲市○○路六十一巷四弄十四號五
    樓租屋處內，利用不知情綽號「阿條」之男子偽造張水塭名義之本票共二十七紙
    並一併交付乙○○；又於八十七年六月十日以曾玉萍名義以五千元標息競標並得
    標，而得款四十四萬元之事實並不否認；惟辯稱：伊未得張水塭之同意，而以其
    名參加互助會乙事，乙○○事先知情，係乙○○已將會單打印好，才未更改姓名
    ，且伊已交十期會款，因週轉不靈事後才無法如期繳交會款，伊並非自始即有詐
    欺之意思云云。經查：被告已於偵查及原審調查中供稱：「我缺錢就私自以他（
    指張水塭）名義入會，沒有告訴他」、「‧‧‧張水塭並不知道我以他名義參加
    互助會，當時我是因欠債，急欲標會還債才會如此做」（見偵查卷第十六頁反面
    及原審八十八年八月六日訊問筆錄），核與告訴人乙○○於偵查、原審與本院調
    查及審理中指訴情節相符（見八十八年六月十日偵訊筆錄、原審八十八年八月六
    日及同年九月十日訊問筆錄、本院八十八年十二月十三日訊問筆錄及八十八年十
    二月三十日審判筆錄），並經證人張水塭於偵查中結證稱未同意被告使用其名義
    參加互助會及投標在卷（見八十八年六月十日偵訊筆錄），復有互助會單乙紙及
    被告利用不知情綽號「阿條」之人偽造張水塭名義之本票影本十七紙附卷可稽；
    再被告所辯會首乙○○知情乙節，然為證人乙○○於原審訊問時所否認（見原審
    八十八年八月六日訊問筆錄），復據告訴人乙○○於偵查中陳稱：「她（指被告
    丙○○）說是張水塭託她參加互助會」，被告於偵查中亦已供稱：「是的，我缺
    錢被人催討欠款，才以張水塭名義入會，競標得標後將會款還債」（見偵查卷第
    十七頁），足見被告於參加互助會之時即因積欠他人之債務而無法償債，且就其
    經濟能力而言，亦無資力每月繳納會款四萬元（共參加二會），而被告於八十七
    年三月十日首次參與競標時，為求順利標得會款竟以曾玉萍名義及偽造張水塭名
    義一同圍標，由此可見其需款孔急，亦足認被告向乙○○訛稱受張水塭之託以張
    水塭名義及曾玉萍名義參加互助會之初即有利用不知情之乙○○陷於錯誤而使其
    得以參加該互助會，並利用互助會冒名張水塭以及以其別名曾玉萍名義得標而詐
    取金額，是其有詐欺之犯意實彰彰明甚，縱被告於標得會款之後，初期有按時繳
    納死會會款，亦不能解免其詐欺罪責之成立。故被告所辯各節，要屬畏罪卸諉之
    詞，顯不可採。本件被告犯行，罪證明確，洵堪認定。另被告雖另以曾玉萍名義
    所參加上開同一互助會之另一會亦於八十七年六月十日以五千元標息得標，得款
    四十四萬元部分（見本院八十八年十二月十三日訊問筆錄），訊據證人即會首乙
 ○○於本院證稱八十七年六月被告以曾玉萍名義得標，伊知曾玉萍即是被告丙○
    ○（見本院八十八年十二月三十日審判筆錄），是被告該次於上開日期以其別名
    曾玉萍之名標得標會款應無故意假借他人名義冒標偽造私文書之犯行，併此敘明
    。又告訴人乙○○稱被告於八十七年三月十日以標息五千八百元得標，被告詐得
    金額應為四十萬三千四百元（計算方法為一四、二００元〔即每會會金二０、０
    ００元減標息五、八００元〕×二七會＋會首死會款二０、０００元＝四０三、
    四００元），原判決及告訴人均誤認該次詐得款為三十九萬三千四百元，其計算
    之金額有誤而與事實不符，亦併此敘明。
三、查本件互助會之標單，據被告自承僅以一般紙條記載姓名及一定金額之標息，並
    無特別書寫「標單」二字，是第三人僅憑上開紙條之內容觀之，尚不能明瞭其用
    意何在，仍須依該互助會之約定或民間互助會之習慣，始足以表示該金額係標取
    會款之利息，該姓名係標取會款之會員而用，為足以表示參與競標互助會之一定
    用意之證明，故本件標單非屬刑法第二百十條之私文書，而係同法第二百二十條
    第一項之以文書論之準私文書。故核被告所為，係犯刑法第二百十六條、第二百
    二十條第一項、第二百十條之行使偽造私文書罪及同法第三百三十九條第一項之
    詐欺罪。又被告偽造張水塭之署押於標單之準私文書上，復持以行使，其偽造署
    押為偽造標單準私文書之階段行為，而其偽造標單私文書之低度行為，為行使偽
    造私文書之高度行為所吸收，另被告利用不知情綽號「阿條」男子偽造張水塭署
    押於本票之行為為偽造本票有價證券之階段行為，均不另論罪。又被告偽造標單
    持以行使，使活會會員多人皆陷於錯誤而交付會款，係一行為觸犯數罪名，屬想
    像競合犯，應從一重詐欺罪處斷；而被告丙○○為取信於乙○○能得以順利取得
    得標之會款而偽造張水塭名義之本票二十七紙交付乙○○供作繳交死會會款之用
    ，致乙○○陷於錯誤而交付得標會款，則被告對乙○○亦有詐欺取財之犯行甚明
    ，惟因本票為有價證券，偽造是項證券而行使之，本含有詐欺性質，故被告上開
    詐欺行為為其行使偽造本票行為所包括，不另論罪；又被告於八十七年三月十日
    偽造張水塭名義及同年六月十日以曾玉萍名義，分別以標息五千八百元及五千元
    競標並得標，而各詐得款項四十萬三千四百元與四十四萬元之二行為間，時間緊
    密，所犯構成要件相同，顯係基於概括犯意為之，為連續犯，依刑法第五十六條
    之規定，以一罪論。公訴人就被告八十七年六月十日詐取金額四十四萬元之事雖
    未起訴，惟此部分與起訴部分有連續犯裁判上一罪之關係，本院自得並予審判，
    併此敘明。再被告基於同一之犯意，接續利用不知情綽號「阿條」之男子於事實
    欄所揭之同一時、地偽造本票計二十七紙之行為，係犯同法第二百零一條第一項
    意圖供行使之用，而偽造有價證券之罪之間接正犯，而其偽造本票二十七紙之數
    行為係同時同地實施，侵害同一之法益，各行為之獨立性薄弱，依一般社會健全
    觀念，在時間差距上，難以強行分開，在刑法評價上，應視為數個舉動之接續施
    行，合為包括之一行為予以評價，屬接續犯，為單純一罪。又被告偽造上開本票
    完成後，即一併交予告訴人乙○○用作繳交死會會錢之擔保而予以行使，其行使
    之低度行為已為偽造之高度行為所吸收，不另論罪。再被告所犯上開三罪間有方
    法、結果之牽連關係，依刑法第五十五條之規定，應從一重之偽造有價證券罪處
    斷。原審依法認罪科刑，固非無見，惟被告利用不知情綽號「阿條」之男子偽造
    本票二十七紙之數行為，係基於單一犯意，同時同地實施，侵害同一之法益，各
    行為之獨立性薄弱，依一般社會健全觀念，在時間差距上，難以強行分開，在刑
    法評價上，以視為數個舉動之接續施行，合為包括之一行為予以評價，較為合理
    ，屬接續犯，原判決漏未於理由內敘及接續犯之犯行，致有理由不備之違誤，另
    原判決事實欄記載本件互助會為二十六會（經查為二十九會）及誤認被告為八十
    七年三月十日詐得之金額為三十九萬三千四百元（實為四十萬三千四百元），均
    與事實不符；又第一次詐標會款時，被告係以其別名曾玉萍及以「張水塭」二人
    名義投標，原判決認被告僅以「張水塭」一人名義參與該次之競標，亦與事實不
    符，亦有未洽，再原判決就被告於偽造之本票上並有偽造張水塭署押之行為漏未
    於理由欄中述及，亦有理由不備之違誤；另就被告偽造業經丟棄而滅失之標單與
    十紙本票上之署押，以及沒收之十七紙偽造本票上之署押，均未於理由中分別說
    明無庸沒收之理由，其判決理由亦有不備，被告上訴否認犯罪雖無理由，然原判
    決既有上述違誤，自應由本院將原判決撤銷改判。爰審酌被告之品行、智識程度
    及被告因為圖清償其債務而為本件冒用他人名義參加互助會及偽造有價證券及詐
    欺之犯行，對互助會會首與會員間相互信賴有所影響及被告犯罪後之態度等一切
    情狀，量處如主文第二項所示之刑，以示懲儆。至偽造如附表所示之本票共十七
    紙，應依刑法第二百零五條之規定宣告沒收；另被告偽造之本票二十七紙中，有
    十紙因已為告訴人乙○○撕毀，及被告偽造之標單亦由被告於得標後當場丟棄，
    該等本票及標單上之署押均業已滅失；另前述沒收之十七紙本票上之署押因已併
    同本票沒收，均無庸再為沒收之諭知，附此說明。
據上論斷，應依刑事訴訟法第三百六十九條第一項前段、第三百六十四條、第二百九
十九條第一項前段，刑法第二百零一條第一項、第二百十條、第二百十六條、第二百
二十條第一項、第三百三十九條第一項、第五十五條、第二百零五條，罰金罰鍰提高
標準條例第一條前段，判決如主文。
本案經檢察官鄭龍照到庭執行職務。
中      華      民      國    八十九    年      一      月      六      日
                              臺灣高等法院刑事第十庭
                                  審判長法  官  楊  貴  志
                                        法  官  許  文  章
                                        法  官  溫  耀  源
右正本證明與原本無異。
如不服本判決應於收受送達後十日內向本院提出上訴書狀，其未敘述上訴之理由者並
得於提起上訴後十日內向本院補提理由書（均須按他造當事人之人數附繕本）。
                                        書記官  陳  明  琴
中      華      民      國    八十九    年      一      月      十      日
附錄：本判決論罪科刑法條全文
刑法第二百零一條：
意圖供行使之用，而偽造、變造公債票、公司股票或其他有價證券者，處三年以上十
年以下有期徒刑，得併三千元以下罰金。
行使偽造、變造之公債票、公司股票或其他有價證券或意圖供行使之用收集或交付於
人者，處一年以上七年以下有期徒刑，得併科三千元以下罰金。
刑法第二百十條：
偽造、變造私文書，足以生損害於公眾或他人者，處五年以下有期徒刑。
刑法第二百十六條：
行使第二百十條至第二百十五條之文書者，依偽造、變造文書或登載不實事項或使登
載不實事項之規定處斷。
刑法第二百二十條：
在紙上或物品上之文字、符號、圖畫、照像，依習慣或特約，足以為表示其用意之證
明者，關於本章及本章以外各罪，以文書論。
錄音、錄影或電磁紀錄，藉機器或電腦之處理所顯示之聲音、影像或符號，足以為表示其
示其
用意之證明者，亦同。
稱電磁紀錄，指以電子、磁性或其他無法以人之知覺直接認識之方式所製成之紀錄，
而供電腦處理之用者。
刑法第三百三十九條：
意圖為自己或第三人不法之所有，以詐術使人將本人或第三人之物交付者，處五年以
下有期徒刑、拘役或科或併科一千元以下罰金。
以前項方法得財產上不法之利益或使第三人得之者亦同。
前二項之未遂犯罰之。
附表：
一、票號ＴＨ0000000，到期日為八十八年二月十日，金額為新台幣（下同）
    二萬元整，發票人為張水塭之本票一張。
二、票號ＴＨ0000000，到期日為八十八年三月十日，金額為二萬元整，發票
    人為張水塭之本票一張。
三、票號ＴＨ0000000，到期日為八十八年四月十日，金額為二萬元整，發票
    人為張水塭之本票一張。
四、票號ＴＨ0000000，到期日為八十八年五月十日，金額為二萬元整，發票
    人為張水塭之本票一張。
五、票號ＴＨ0000000，到期日為八十八年六月十日，金額為二萬元整，發票
    人為張水塭之本票一張。
六、票號ＴＨ0000000，到期日為八十八年七月十日，金額為二萬元整，發票
    人為張水塭之本票一張。
七、票號ＴＨ0000000，到期日為八十八年八月十日，金額為二萬元整，發票
    人為張水塭之本票一張。
八、票號ＴＨ0000000，到期日為八十八年九月十日，金額為二萬元整，發票
    人為張水塭之本票一張。
九、票號ＴＨ0000000，到期日為八十八年十月十日，金額為二萬元整，發票
    人為張水塭之本票一張。
十、票號ＴＨ0000000，到期日為八十八年十一月十日，金額為二萬元整，發
    票人為張水塭之本票一張。
十一、票號ＴＨ0000000，到期日為八十八年十二月十日，金額為二萬元整，
      發票人為張水塭之本票一張。
十二、票號ＴＨ0000000，到期日為八十九年元月十日，金額為二萬元整，發
      票人為張水塭之本票一張。
十三、票號ＴＨ0000000，到期日為八十九年二月十日，金額為二萬元整，發
      票人為張水塭之本票一張。
十四、票號ＴＨ0000000，到期日為八十九年三月十日，金額為二萬元整，發
      票人為張水塭之本票一張。
十五、票號ＴＨ0000000，到期日為八十九年四月十日，金額為二萬元整，發
      票人為張水塭之本票一張。
十六、票號ＴＨ0000000，到期日為八十九年五月十日，金額為二萬元整，發
      票人為張水塭之本票一張。
十七、票號ＴＨ0000000，到期日為八十九年六月十日，金額為二萬元整，發
      票人為張水塭之本票一張。


司法院資訊處製作；財團法人民間司法改革基金會備份。
